ACORDAO-COMPLETO-2389679

ACÓRDÃO 2954/2019 ATA 47/2019 - PLENÁRIO

VISTOS, relatados e discutidos estes autos nos quais se analisam embargos de declaração opostos pela Sra.  Maria de Lourdes Aragão Cordeiro em face do Acórdão 1670/2019-TCU-Plenário;
ACORDAM os Ministros do Tribunal de Contas da União, reunidos em Sessão do Plenário, diante das razões expostas pelo Relator, em:
9.1. não conhecer dos presentes embargos de declaração eis que não atendem ao disposto nos arts. 32, inciso II, e 34, § 1º, da Lei 8.443/1992.
9.2. dar ciência desta deliberação à embargante.

Embargos de declaração interposto contra acórdão que negou provimento a recurso de reconsideração interposto pela recorrente em face de deliberação que julgou as suas contas irregulares, condenando-a em débito e multa, em decorrência da impugnação total de despesas relativas a convênio que teve por objetivo executar melhorias habitacionais no combate à Doença de Chagas.

Prefeitura Municipal de Monteiro - PB.

3. Embargante: Maria de Lourdes Aragão Cordeiro.

13.1. Ministros presentes: José Mucio Monteiro (Presidente), Walton Alencar Rodrigues, Benjamin Zymler, Augusto Nardes, Aroldo Cedraz, Raimundo Carreiro e Ana Arraes.
13.2. Ministros-Substitutos convocados: Augusto Sherman Cavalcanti (Relator) e Marcos Bemquerer Costa.
13.3. Ministros-Substitutos presentes: André Luís de Carvalho e Weder de Oliveira.

ACORDAO-COMPLETO-2552675

Acórdão de Relação 2084/2022 - Plenário

Acórdão de Relação

AUGUSTO SHERMAN

Ministro-Substituto Augusto Sherman Cavalcanti.

Trata-se de embargos de declaração opostos pela Sra.  Maria de Lourdes Aragão Cordeiro, em face do Acórdão 1670/2019-TCU-Plenário, por meio do qual esta Corte de Contas, ao apreciar recurso de reconsideração interposto pela ora embargante, negou a ele provimento mantendo íntegro o Acórdão 188/2016-TCU-Plenário, por meio do qual esta Corte de Contas julgou irregulares as contas especiais da recorrente, condenando-a em débito e multa, em decorrência da impugnação total das despesas relativas ao Convênio 364/2003 (Siafi 489929) .
Em seu apelo recursal, (peça 234) , juntado nos autos em 31/10/2019, a embargante, por intermédio de seu procurador constituído apresenta, em síntese, os seguintes argumentos:
aduz que o voto prolatado, padece dos vícios de contradição e obscuridade, tendo em vista que imputa à embargante responsabilidade por eventuais irregularidades ocorridas durante a execução do Convênio Público 364/2003, firmado entre a FUNASA e a Prefeitura Municipal de Monteiro, sem especificar a ilicitude praticada pela embargante;
alega que não contratou a empresa Arapuan Comércio e Serviços Ltda. para executar o objeto do Convênio 346/2003, pois no momento em que a Embargante assumiu a chefia do executivo do Município de Monteiro, a empresa já havia sido contratada pela gestão anterior e encontrava-se executando a obra pública, tendo a embargante tão somente a obrigação de exigir que a empresa contratada desse continuidade a execução da obra pública;
assevera que a empresa Arapuan Comércio e Serviços já havia cumprido todas as exigências contidas no edital da licitação para ser contratada pelo Município de Monteiro e executar a obra pública, quando a embargante assumiu o cargo de Prefeita no Município de Monteiro, tendo, inclusive, já sido pago a Empresa o valor de R$ 110.239,10 (cento e dez mil, duzentos e trinta e nove reais e dez centavos) pela gestão anterior;
alega que o acórdão embargado padece de vício de obscuridade e contradição, pois como a embargante pode ser responsabilizada por pagamentos realizados à contratada decorrente de serviços que já encontravam-se executados quando a mesma assumiu a Prefeitura de Monteiro, e, por força legal a embargante tinha obrigação de ordenar os pagamentos, em face dos engenheiros do Município terem atestado, por meio de boletins de medição, que os serviços haviam sido executados pela empresa contratada;
sustenta que não cabia à embargante analisar se a contratada possuía respaldo técnico e material para executar a obra pública, objeto do convênio, em disceptação, pois o momento em que a edilidade municipal possuía para analisar a capacidade técnica e jurídica da Empresa Arapuan Comércio e Serviços Ltda. deu-se durante a contratação, que foi realizada pela gestão anterior, cabendo à embargante tão somente prezar pela continuidade da obra pública;
assevera que na qualidade à época de Prefeita de um Município com 30.000,00 (trinta mil) habitantes não tem como fiscalizar pessoalmente a execução de cada obra pública, existindo técnicos capacitados, como engenheiros para dar respaldo a gestora sobre o andamento das obras públicas e a possível existência de irregularidades;
aduz que como o pagamento realizado à Contratada pela Embargante foi baseado em boletim de medição subscrito por engenheiro responsável tecnicamente pela obra pública, o qual atestou a execução da obra pela Empresa Contratada, não se pode imputar à embargante a responsabilidade por possivelmente a obra não ter sido realizada pela Empresa, em face da mesma não ter empregados registrados no período;
alega que a contratada, para perceber o valor de R$ 110.000,00 (cento e dez mil reais) , em 31de janeiro de 2005, requereu a fiscalização da Prefeitura, emitiu a nota fiscal, e, posteriormente, após o engenheiro fiscal ter atestado a execução do serviço, o valor foi transferido diretamente para conta da empresa, se por ventura a contratada sonegou os direitos dos empregados que laboraram na obra pública, a responsabilidade deve ser imputada aos representantes legais da contratada e não à embargante, que possuía a obrigação legal de dar continuidade ao contrato celebrado pela Prefeitura Municipal de Monteiro, e possui interesse social em concluir o objeto do convênio público;
defende que a decisão padece dos vícios de contradição e obscuridade, pois imputa uma responsabilidade à embargante sem demonstrar o ato ilícito praticado por ela e contraria totalmente a realidade dos fatos, que demonstram que a mesma não foi a responsável por identificar se a empresa possuía capacidade técnica e jurídica para executar a mencionada obra pública, tendo em vista que no momento em que assumiu a Prefeitura de Monteiro realizou somente um pagamento por serviços já executados;
assevera que o acórdão embargado, ao imputar a responsabilidade à embargante, contraria totalmente a realidade dos fatos e as provas colacionadas aos autos, devendo, pois, os vícios aventados serem sanados, a fim de que se impute responsabilidades aos diretamente interessados em descumprir obrigações fiscais e trabalhistas, que fundam empresas com o claro intuito de não pagar obrigações legais.
Ao final requer que sejam sanados os vícios apontados, "excluindo a responsabilidade da Embargante por possíveis irregularidades existentes na execução do Convênio Público 364/2003, tampouco, no pagamento de débito corresponde a R$ 532.264,33".
É o relatório.

não há.

Não atuou.

RECONSIDERAÇÃO EM TOMADA DE CONTAS ESPECIAL. EMBARGOS DE DECLARAÇÃO OPOSTOS EM FACE DO ACÓRDÃO 1.670/2019-TCU-PLENÁRIO QUE MANTEVE HÍGIDA A DECISÃO RECORRIDA. INTEMPESTIVIDADE DO APELO. INEXISTÊNCIA DA CONTRADIÇÃO E DA OBSCURIDADE ALEGADAS. TENTATIVA DE REDISCUSSÃO DE MÉRITO. NÃO CONHECIMENTO.

TOMADA DE CONTAS ESPECIAL (TCE)

não atuou.

Em análise, embargos de declaração opostos pela Sra.  Maria de Lourdes Aragão Cordeiro, em face do Acórdão 1670/2019-TCU-Plenário, por meio do qual esta Corte de Contas, ao apreciar recurso de reconsideração interposto pela ora embargante, negou a ele provimento mantendo íntegro o Acórdão 188/2016-TCU-Plenário, por meio do qual esta Corte de Contas julgou irregulares as contas especiais da recorrente, condenando-a em débito e multa, em decorrência da impugnação total das despesas relativas ao Convênio 364/2003-Siafi 489929.
Vale rememorar que a embargante teve suas contas julgadas irregulares por esta Corte de Contas, por intermédio do Acórdão 188/2016-TCU-Plenário, da relatoria do Min. Walton Alencar Rodrigues em face da impugnação total das despesas referentes ao aludido convênio, celebrado com objetivo de "executar melhorias habitacionais no combate à Doença de Chagas". Em face da referida decisão, a ora embargante opôs embargos de declaração que restaram rejeitados por esta Corte de Contas, por meio da prolação do Acórdão 2298/2017-TCU-Plenário. Destaco que no voto condutor do Acórdão que apreciou os embargos o Min. Walton Alencar Rodrigues assim se posicionou:
	(...) 
Verifico que Maria de Lourdes Aragão Cordeiro também tenta, em seus embargos, rediscutir o mérito do processo. O Acórdão embargado deixou claro qual a ilicitude por ela cometida. A responsável foi citada por realizar "pagamentos à empresa contratada, sem que esta tivesse executado as obras e serviços objeto do convênio 364/2003, celebrado entre o município e a Funasa". Em razão da ausência de documentos que comprovem a execução dos serviços pela Arapuan, ficou evidenciado que a responsável não atuou com o devido zelo ao efetuar os pagamentos. 
A embargante apresenta novos documentos (peça 160) , quais sejam, medições das obras assinadas por engenheiro contratado pela prefeitura e o correspondente ART, que considera essenciais para o deslinde do processo. 
Em que pese embargos declaratórios não se prestarem para apresentação de novos documentos, com fundamento nos princípios da verdade material e do formalismo moderado, entendo que, excepcionalmente, possa ser dado prosseguimento à análise da documentação. 
As medições apresentadas apontam que os serviços atestados foram executados na gestão anterior. No entanto, esses documentos em nada auxiliam a recorrente pois não comprovam ter sida a Arapuan quem os realizou. Tampouco servem para provar a regularidade dos pagamentos pois, conforme cláusula quarta do contrato firmado entre a Prefeitura e a empresa, os pagamentos estavam condicionados à apresentação das GFIPs e do CEI, o que não ocorreu.
Nos embargos ora apresentados, a embargante novamente se insurge contra decisão desta Corte de Contas que negou provimento ao recurso de reconsideração por ela interposto, alegando, no essencial que: (i) há contradição e obscuridade na decisão impugnada porquanto a embargante foi responsabilizada sem especificar a ilicitude por ela praticada; (ii) foi a gestão anterior que contratou a empresa Arapuan para executar o objeto do Convênio 346/2003; (iii) não cabia a embargante analisar se a contratada possuía respaldo técnico e material para executar a obra pública, objeto do convênio.
-II-
No mérito, os presentes embargos não merecem ser conhecidos, por não atenderem aos requisitos de admissão tratados nos arts. 32, inciso II, e 34, § 1º, da Lei 8.443/1992.
Observo que o acórdão embargado foi proferido na sessão de 17/7/2019 (peça 208) . Nesse contexto, verifico que o procurador da embargante, o Dr. Rodrigo Lima Maia, (peça 226) foi regularmente notificado do acórdão embargado na data de 10/10/2019, apresentando os presentes embargos, datados de 24/10/2019 (sem assinatura e sem protocolo) , em peça que foi juntada aos autos na data de 31/10/2019. 
Nos termos do art. 34, § 1º, da Lei 8.443/1992, "os embargos de declaração podem ser opostos por escrito pelo responsável ou interessado (...) dentro do prazo de dez dias, contados (...) da data de notificação. Portanto, considerando a data da notificação do procurador (10/10/2019) , o termo final para a oposição dos presentes embargos findou em 21/10/2019. Portanto, ainda que se considere como data da oposição dos embargos, 24/10/2019, o apelo resta intempestivo.
Além da intempestividade, os argumentos trazidos não se prestam a apontar a contradição e a obscuridade descritas pela embargante. Isso porque a conduta da responsável foi claramente descrita em todas as decisões proferidas por esta Corte de Contas, a saber:
Acórdão 188/2016-TCU-Plenário
A Senhora Maria de Lourdes Aragão Cordeiro, ex-prefeita, alega que não contratou a empresa Arapuan e que efetuou pagamentos referentes a serviços realizados na gestão anterior. Para comprovar, junta empenho no valor de R$ 269.089,12, emitido em 2/5/2005, reconhecendo dívida com a empresa Arapuan relativa a 2004. 
A responsável foi citada por ter realizado pagamentos à empresa contratada, sem que esta tivesse executado as obras e serviços objeto do convênio 364/2003. Tais pagamentos ocorreram em 2/2/2005 e em 14/4/2005 (peça 38, p. 6, 10, 43 e 45) . 
Cabe ao gestor público, antes de realizar o pagamento, certificar-se de que os serviços foram efetivamente executados, como previsto nos artigos 62 e 63, da Lei 4.320/1964. 
A ex-prefeita não comprova, minimamente, que conferiu a documentação relativa à liquidação das despesas, a exemplo das medições, e que os serviços realmente foram executados na gestão anterior, sendo insuficiente o empenho feito após os pagamentos. 
Por conseguinte, tendo realizado pagamentos a uma firma comprovadamente "de fachada", deve responder pelos valores pagos a essa sociedade em sua gestão.
Acórdão 2298/2017-TCU-Plenário
A responsável foi citada por realizar "pagamentos à empresa contratada, sem que esta tivesse executado as obras e serviços objeto do convênio 364/2003, celebrado entre o município e a Funasa". Em razão da ausência de documentos que comprovem a execução dos serviços pela Arapuan, ficou evidenciado que a responsável não atuou com o devido zelo ao efetuar os pagamentos. 
Acórdão 1670/2019-TCU-Plenário
 (...) a Serur entendeu não ser possível afastar a responsabilidade da Sra. Maria de Lourdes Aragão Cordeiro, em virtude da referida ex-gestora ter autorizado pagamentos a empresa cuja autoria da execução dos serviços não foi comprovada e sem observância das exigências contratuais.
 (...) os recorrentes foram condenados por terem efetuado pagamentos à empresa contratada sem se certificar de que a referida empresa, de fato, foi a que executou as obras e serviços objeto do convênio 364/2003, celebrado entre o município e a Funasa.
Ademais, cabe ao gestor, e não ao TCU, demonstrar o adequado emprego dos recursos públicos que geriu, nos termos dos artigos 70, parágrafo único, 71, inciso VI, da Constituição Federal, e 93 do Decreto-Lei 200/1967.
De se observar que o âmago dos argumentos trazidos em sede dos presentes embargos não se presta a demonstrar a ocorrência de eventuais contradições e obscuridades, mas busca enfrentar as questões de mérito já exaustivamente debatidas nos Acórdãos 188/2016, 2.298/2017 e 1.670/2019, todos do Plenário. 
Nessa toada, remansosa é a jurisprudência desta Corte de Contas no sentido de que os embargos de declaração, em face da estreita via de cognição que lhe é peculiar, não se presta a rediscutir questões de mérito já assentadas na decisão embargada. Nesse sentido, cito os Acórdão 583/2008-TCU-Plenário, 584/2011-TCU-Plenário e 2.530/2007-TCU-Plenário, entre tantos outros.
Ante o exposto, VOTO para que seja adotada a minuta de acórdão que ora trago ao exame deste Colegiado.
TCU, Sala das Sessões Ministro Luciano Brandão Alves de Souza, em 4 de dezembro de 2019.
AUGUSTO SHERMAN CAVALCANTI 
Ministro-Substituto